【裁判字號】    91,上易,1402
【裁判日期】    920326
【裁判案由】    妨害公務
【裁判全文】
臺灣高等法院臺中分院刑事判決                  九十一年度上易字第一四二號
    上  訴  人  臺灣苗栗地方法院檢察署檢察官
    被      告  乙○○
    選任辯護人  魏平炳
                李克欣
                魏翠亭
右上訴人因被告妨害公務案件，不服臺灣苗栗地方法院九十年度易字第六二九號中華
民國九十一年五月三十一日第一審判決（起訴案號：臺灣苗栗地方法院檢察署九十年
度偵字第九六三號），提起上訴，本院判決如左：
    主      文
原判決撤銷。
乙○○對於公務員依法執行職務時，施強暴，處拘役貳拾日，如易科罰金，以參佰元
折算壹日。
    事      實
一、綠乙○○之母黃鍾金梅及其兄黃國雄（經本院另案判處拘役三十日確定）於民國
    （下同）八十九年十一月十五日上午，在苗栗縣南庄鄉南富村大南埔三號前空地
    ，因鄰居將灌溉用水放太大，淹及其住家，而與蕭阿煥理論，引起蕭阿煥不滿，
    蕭阿煥遂駕駛鐵牛車擋住黃國雄住家出入口，乃發生爭執，乙○○見狀以電話報
    警處理，於同日上午十一時二十五分許，苗栗縣警察局頭份分局南埔派出所主管
    丙○○（穿著警員制服）據報前往處理時，黃國雄欲上前毆打蕭阿煥，丙○○欲
    加以阻止，從後面拉黃國雄之褲腰帶，不料用力過猛造成褲帶斷裂，長褲因而部
    分掉落，黃國雄明知丙○○為前來執行公務之警員，乃基於妨害公務之犯意，轉
    身強扭丙○○頸部，丙○○警員制服之上衣鈕扣被扯掉，丙○○因而擬將黃國雄
    以妨害公務之現行犯逮捕，乙○○見狀竟以雙手抱住丙○○之強暴手段，阻止依
    法執行職務之公務員丙○○將黃國雄帶回派出所，待支援之警員徐于鈞趕到後，
    丙○○乃與徐于鈞，以妨害公務之現行犯將乙○○及黃國雄逮捕帶回派出所處理
    。
二、案經苗栗縣警察局頭份分局（下稱頭份分局）報請臺灣苗栗地方法院檢察署檢察
    官偵查起訴。
    理      由
一、訊據被告矢口否認有妨害公務之犯行，辯稱：當時伊在旁邊拍照存證，並未出手
    抱住丙○○云云。經查：
  (一)右揭犯罪事實，業據被害人即警員丙○○於警訊、偵查及原審指訴及證述甚詳（
    見偵查卷第十八頁反面；原審卷第五十四、五十八頁）、核與目擊證人蕭阿煥迭
    於警訊、偵查及原審證述之情節大致相符（見偵查卷第十五頁、第五十二頁反面
    至第五十三頁；原審卷第四十七頁），並據證人即現場處理警員徐于鈞於原審證
    述：當時現場很亂，被告有抱住丙○○等情無訛（見原審卷第五十六頁），並有
    警員丙○○制服遭拉扯、其上衣第二顆扣子掉落、及左手受傷之照片三張附卷可
    稽（見偵查卷第二十四頁），足認被告當時確實有對警員丙○○施以強暴行為。
    參以被告於警訊中自承見有爭執即打電話一一０報警（見偵查卷第三頁反面），
    而被害人丙○○穿著警員制服，且又係接到報案前來處理糾紛者，被告應知丙○
    ○當時係在執行公務，其妨害公務之行為其為明確。
  (二)按告訴人、證人之陳述有部分前後不符，或相互間有所歧異時，究竟何者為可採
    ，法院仍得本其自由心證予以斟酌，非謂一有不符或矛盾，即應認其全部均為不
    可採信，尤其關於行為動機、手段及結果等之細節方面，告訴人之指陳，難免故
    予誇大，證人之證言，有時亦有予渲染之可能，然其基本事實之陳述，若果與真
    實性無礙時，則仍非不得予以採信，最高法院七十四年度台上字第一五九九號判
    例參照。本件證人蕭阿煥於八十九年十一月十五日在頭份分局南埔派出所第一次
    證稱：「於八十九年十一月十五日十一時三十分，在南庄鄉南富村十三鄰大南埔
    三號前空地，當時我駕駛鐵牛車行駛於鄉○○道正欲前往所有之農地，適有黃鍾
    金梅將我農田擋水用之木塊丟棄，而被我看到，雙方起爭執，黃國雄就怒氣沖沖
    得朝我辱罵『屌你媽』，我反問黃國雄為何罵我，黃國雄就作勢欲打我，適時南
    埔派出所主管到場處理，就將我和黃國雄兩人分開，我親眼目睹黃國雄向著主管
    拉扯，口出穢言、三字經「屌你媽」罵主管，並將主管制服拉扯壞，並指使主管
    的手受傷」等情（見偵查卷第十三頁），又於案發當日下午五時許在上開派出所
    第二次證詞證稱：「第一次僅止於口頭爭吵，第二次有出手欲打我，但是被現場
    排除糾紛的南埔的主管以手擋開，並以手將黃國雄的褲帶處扯住，將黃國雄拉開
    ，現場有黃國雄的弟弟乙○○，及其母親黃鍾金梅雙手還抱南埔主管背部，乙○
    ○與南埔主管有互相拉扯的動作，現場比較亂一點」等情（見偵查卷第十四頁）
    ，又於同日下午六時許為第三次之證述，則稱：「（請你略述當時乙○○是否有
    傷害毀損南埔派出所主管丙○○之手及制服職章或妨礙其公務之執行？）當時是
    黃國雄毀損主管制服之階級及傷害他的手成傷，而乙○○是從後面抱住主管丙○
    ○之腰際，妨害處理黃國雄之公務，阻礙主管丙○○欲帶回黃國雄至派出所處理
    ，妨礙公務執行，而主管之傷及制服階級章是由黃國雄所打及毀損」等情（詳見
    偵卷第十五頁），其於原審證述：「我灌溉時，黃鍾金梅（被告之母親）將我的
    木板拿掉，她說我將農田灌溉的水，灌到她家，後來遇到黃國雄，黃國雄被主管
    拉開，黃國雄過來要打我，他被主管拉開，他們發生拉扯，後來主管的臂章及鈕
    扣都被拉掉，他們拉來拉去，黃國雄掙扎，不被主管帶走，他母親就拉主管．．
    ．我跟他母親吵架，黃國雄跑到我面前要打我，主管要將黃國雄帶回派出所，乙
    ○○抱住主管，如何抱，太久了，我忘記了」等情（見原審卷第四十六頁）；被
    害人丙○○於原審指稱：「被告抱住我，沒有抱住黃國雄，只有抱住我，沒有拉
    扯」等語（見原審卷第五十二頁），證人蕭阿煥先後所為證詞，及與被害人丙○
    ○之供述情節之間，固於細節處略有前後不一致之處，然而該證人之證詞對其基
    本事實，即被告於丙○○對黃國雄執行公務進行逮捕行為時，自後方抱住丙○○
    等情節之陳述則相互一致，與真實性無礙，仍非不得予以採信。至於被告之選任
辯護人於本院聲請調查蕭阿坤、蕭阿壽、黃江秀英、彭阿信間之親屬關係，欲證
    明丙○○與蕭阿煥有表兄弟關係，因此處理本件紛爭，心態不公平，其等證詞有
    所偏頗云云，本院亦向苗栗縣南庄鄉戶政事務所函調蕭阿坤等人之戶籍登簿謄本
    （見本院卷第一一五至一二四頁），惟本院認為此部分之調查，尚難據以認定證
    人蕭阿煥之證詞不可採信，即不能據為有被告之認定。
  (三)被告之選任辯護人另外聲請本院向頭份分局調取：(1)該分局於八十九年十一、十
    二月間，接受南埔派出所移送被告及黃國雄兄弟妨害公務案之流程函文及登記上
    開流程函文之登記簿冊。(2)該分局分局長批閱南埔派出所所長丙○○聯簽報告之
    收文簿。(3)該分局所屬各派出所或其主管行文分局應遵守之程序規定。(4)南埔派
    出所於八十九年十一、十二月間，將被告及黃國雄兄弟妨害公務案移送頭份分局
    之流程函文及登記上開流程函文之登記簿冊。(5)南埔派出所登載該所所長因該案
    所簽報告之發文簿，或該所於八十九年十一至十二月之發文送稿簿，以證明被害
    人丙○○之職務報告係於八十九年十一月二十二日以後，為反制被告及其兄黃國
    雄向台灣苗栗地方法院檢察署按鈴申告丙○○妨害自由，而捏造不實之內容云云
    ，以上文件之影本，經頭份分局分別於九十一年十月七日苗份警刑字第０九一０
    ０一０七二七號、九十二年二月二十七日苗份警刑字第０九二００００九四六號
    函送相關各項文件影本（見本院卷第八十八至九十五頁、第一四五至一五六頁）
    ，然而，卷附被害人丙○○固有撰寫載明於八十九年十一月十五日之「報告」，
    其內容為：「黃國雄口出穢言，並出手欲打蕭阿煥，經我用手擋開，並用手拉住
    黃國雄之後褲腰帶，欲將其拉離現場，其弟乙○○誤以為本人要對其兄不利，竟
    至後方將我抱住，因而將我的衣服鈕釦、及階級章損壞、左手食指受傷及頸部紅
    腫」等語（見偵查卷第二十頁），惟按刑事審判為發現實質之真實，採直接審理
    及言詞審理主義，證據資料必須能由法院以直接及言詞審理之方式加以調查，證
    人不得以書面陳述，必須到庭以言詞陳述，始具證據能力，而得採為判斷之依據
    。司法警察官本於其職務作成之報告文書，或係基於他人之陳述而作成，或係基
    於其本身之見聞而撰具，均無從由法院依直接及言詞審理方式加以調查，應無證
    據能力，不能認為刑事訴訟法第一百六十五條第一項所稱「其他文書可為證據者
    」之證據書類，縱令已將之向被告宣讀或告以要旨，依同法第一百五十五條第二
    項規定，亦不能遽採為有罪判決之論據，是以偵查卷附警員丙○○之職務報告，
    既不足據以為認定被告有妨害公犯行之依據，則職務報告制作之日期係於何時製
    作，並不影響本院就被告犯罪事實之認定。
  (四)卷附被告及其兄黃國雄於案發當日在南埔派出所所寫之和解書載明：「立道歉人
    願意放棄刑事及民事及任何抗告，並不得有任何異議」等語（見偵查卷第二十一
    頁），其中和解書上見證人劉榮昌於偵查證稱：「到派出所時，我看到乙○○被
    拷著，黃國雄在另外一間房內，他們兄弟所寫的道歉和解書是黃建源跟他們一起
    寫的，我沒有看到警察逼迫他們寫，另外，乙○○兄弟也有向警察表示道歉說：
    剛才動作太大，不好意思。我到達當時，沒有看到他們兄弟大吼大叫等語（見偵
    查卷第四十九頁），證人即和解書上見證人黃建源則於原審證稱：「開始時徐于
    鈞有寫一份好像筆錄的東西，我看過後，認為和解書與筆錄是不相同的，我重新
    改過後，請黃國雄重新謄過．．．和解書之製作是看過徐于鈞的筆錄後，按照我
    自己的意思寫的．．．結論已經出來，才放掉，沒有用手銬銬住等」等情（見原
    審卷第十六、十七頁），因此偵查卷內和解書是黃建源按照南埔派出所警員徐于
    鈞所寫的書面紀錄，按照其意思加以製作後，再與被告及黃國雄兄弟協商，協商
    有結果後，再將被告及黃國雄兄弟之手銬放掉，因此被告及黃國雄兄弟與警員丙
    ○○之間最後並未真正達成和解，以致繼續興訟，在此情況之下，雙方當事人自
    不受和解約定書之拘束，從而和解約定書並非當然可作為犯罪證據，公訴人起訴
    書將和解書列為不利被告之證據，尚有誤會，惟不影響本院認定之事實，亦併予
    敘明。
  (五)本件事證明確，被告所否認與辯解，無非卸責飾詞，核無可採，其犯行堪予認定
    ，應依法論科。
二、核被告所為，係犯刑法第一百三十五條第一項之對於公務員依法執行職務時，施
    強暴罪。原審未審及此，徒以查無其他積極證據足認被告有妨害公務之犯行云云
    ，遽為被告無罪判決之諭知，自難謂洽，檢察官上訴意旨執此指摘原判決諭知無
    罪為不當，為有理由，自應由本院將原判決撤銷改判。爰審酌被告犯罪之動機、
    目的係於見到其兄被警員逮捕之際、一時情急而有本件犯行，其犯罪所生之損害
    與情節非嚴重，及犯罪後態度等一情狀，量處如主文第二項所示之刑，並諭知易
    科罰金之折算標準。檢察官雖以：被告無視國家公權力之存在，復於偵查過程中
    未現具體悔意，請予從重量刑等語，惟經本院審酌全卷証據資料及被告犯案之情
    節後，認為對被告科處上開刑罰已甚允恰。又刑法第四十一條於九十年一月四日
    修正，同年月十日經總統公布施行，規定：「犯最重本刑為五年以下有期徒刑以
    下之刑之罪，而受六個月以下有期徒刑或拘役之宣告，因身體、教育、職業、家
    庭之關係或其他正當事由，執行顯有困難者，得以一元以上三元以下折算一日，
    易科罰金。但確因不執行所宣告之刑，難收矯正之效，或難以維持法秩序者，不
    在此限。」「併合處罰之數罪，均有前項情形，其應執行之刑逾六月者，亦同」
    ，而本件係符合修正前之規定：「犯最重本刑為三年以下有期徒刑以下之刑之罪
    ，而受六個月以下有期徒刑或拘役之宣告，因身體、教育、職業、家庭之關係，
    執行顯有困難者，得以一元以上三元以下折算一日，易科罰金。」，故本條文之
    修正，擴大得諭知易科罰金之範圍，與本件不生法條適用之影響，附予敘明。
據上論斷，應依刑事訴訟法第三百六十九條第一項前段、第三百六十四條、第二百九
十九條第一項前段，刑法第一百三十五條第一項、第四十一條第一項，罰金罰鍰提高
標準條例第一條前段、第二條，判決如主文。
本案經檢察官甲○○到庭執行職務。
中      華      民      國      九十二     年     三      月   二十六   日
                                臺灣高等法院臺中分院刑事第七庭
                                      審判長法  官  林  榮  龍
                                            法  官  黃  日  隆
                                            法  官  江  錫  麟
右正本證明與原本無異。
不得上訴。
                                            書記官  陳  振  海
中      華      民      國      九十二     年     三      月   二十七   日
附錄論罪科刑法條：
刑法第一百三十五條第一項：
對於公務員依法執行職務時，施強暴脅迫者，處三年以下有期徒刑、拘役或三百元以
下罰金。
                                                                        Ｒ


司法院資訊處製作；財團法人民間司法改革基金會備份。
